【裁判字號】    99,交聲,14
【裁判日期】    990226
【裁判案由】    違反道路交通管理處罰條例聲明異議
【裁判全文】
臺灣新竹地方法院交通事件裁定          99年度交聲字第14號
移送機關即  交通部公路總局新竹區監理所新竹市監理站
原處分機關
異  議  人  甲○○  54歲民.
即受處分人
上列異議人因違反道路交通管理處罰條例案件，對於交通部公路
總局新竹區監理所新竹市監理站98年12月3 日竹監新三字第裁51
-E00000000號所為之違反道路交通管理事件裁決處分，聲明異議
，本院裁定如下：
    主    文
異議駁回。
    理    由
一、按機器腳踏車行駛至交岔路口，其轉彎，應依標誌或標線之
    規定行駛，道路交通安全規則第99條第2 項前段定有明文。
    又機慢車兩段左轉標誌係用以告示左轉機器腳踏車或慢車駕
    駛人應遵照號誌指示，在號誌顯示允許直行時先行駛至右前
    方路口之左轉待轉區等待左轉，俟該方向號誌顯示允許直行
    後，再行續駛，以兩段方式完成左轉；本標誌設於實施機慢
    車兩段左轉路口附近顯明之處，並配合劃設機慢車左轉待轉
    區○○○○道路交通標誌標線號誌設置規則第65條所明定。
    次按汽車駕駛人轉彎時，不依標誌、標線、號誌指示者，處
    新臺幣（下同）600元以上1,800元以下罰鍰，並記違規點數
    1點，道路交通管理處罰條例第48條第1項第2款、第63條第1
    項第1 款分別有明文規定。而所謂「汽車」，係指在道路上
    不依軌道或電力架線而以原動機行駛之車輛（包括機器腳踏
    車），道路交通管理處罰條例第3條第8款、道路交通安全規
    則第2條第1項第1款亦分別規定甚明。
二、本件原處分機關處分意旨略以：聲明異議人即受處分人甲○
    ○於民國98年7月24日上午11時7分許，騎乘車牌號碼GP3-58
    8 號重型機車，行經新竹市○○路與食品路口時，因轉彎時
    不依標誌、標線指示（未依規定兩段式左轉），經新竹市警
    察局交通隊第三分隊警員陳子文當場攔停，以異議人違反道
    路交通管理處罰條例第48條第1項第2款之規定，填掣竹市警
    交字第E00000000 號舉發違反道路交通管理事件通知單（下
    稱舉發通知單），舉發異議人「機車未兩段式左轉」，嗣異
    議人於舉發通知單所載應到案期限內向原處分機關提出陳述
    ，惟經原處分機關函請舉發單位調查結果，仍認異議人確有
    轉彎時不依標誌、標線指示之違規行為，乃於98年12月3 日
    以竹監新三字第裁51-E00000000號違反道路交通管理事件裁
    決書（下稱裁決書），依道路交通管理處罰條例第48條第 1
    項第2 款及違反道路交通管理事件統一裁罰基準表之規定，
    裁處異議人罰鍰600 元，並依道路交通管理處罰條例第63條
    第1項第1款（裁決書漏載第1項第1款）之規定記違規點數 1
    點等語。
三、本件異議人聲明異議意旨略以：舉發地點所設置機車須兩段
    式左轉標誌並非正向異議人行車方向，標誌面積又過小，路
    面亦無兩段式左轉導引標線，用路人無從辨識遵行；又員警
    對開單與否有裁量權，應以勸導代替舉發；況現場另有其他
    駕駛人違規左轉卻未遭舉發。是原處分顯有違法不當，請撤
    銷原處分等語。
四、經查：
(一)、異議人甲○○於98年7月24日上午11時7分許，騎乘車牌號碼
    GP3-588 號重型機車，沿新竹市○○路往四維路方向行駛，
    行經設有機慢車須兩段式左轉標誌之食品路與南大路口時，
    直接左轉南大路旋為警攔停舉發之事實，業據異議人於本院
    調查時坦認在卷（本院99年2月1日訊問筆錄，見本院卷第21
    至22頁），並經證人即攔停舉發之警員陳子文到庭具結證稱
    ：「（請說明舉發經過？）當天我執行交通稽查勤務，…有
    機車從食品路要左轉南大路沒有兩段式左轉，所以我就攔停
    加以舉發，本件異議人就是我攔停的。（你攔停異議人時，
    異議人有何表示？）異議人表示他第一次違規，是否可以勸
    導，我拒絕之後就加以舉發。（異議人有無跟你表示現場兩
    段式左轉標示太小，他看不見？）異議人說他沒看到。（異
    議人反應食品路左轉南大路只有地上有白色機車停等區○○
    ○路邊並無兩段式左轉號誌，有何意見？）路上有兩段式左
    轉標誌，而且地上、地下也有兩段式左轉導引白色虛線，顯
    示機車一定要兩段式左轉。（提示證人之前提供照片第1 張
    ，是否就是你所謂白色兩段式左轉導引虛線？【提示並令其
    辨認】是。（異議人當時有就是從該照片上所示食品路要左
    轉南大路？【提示並令其辨認】）對」等語綦詳（本院99年
    2月1日訊問筆錄，見本院卷第23頁），此外，復有舉發通知
    單影本乙紙、舉發路口照片2張存卷可稽（見本院卷第7頁、
    第19頁），足見異議人於上開時地，確有騎乘重型機車轉彎
    時不依標誌、標線指示之違規行為。
(二)、異議意旨雖以前開情詞置辯，然查：
１、按人民違反法律上之義務而應受行政罰之行為，法律無特別
    規定時，雖不以出於故意為必要，仍須以過失為其責任條件
    ；但應受行政罰之行為，僅須違反禁止規定或作為義務，而
    不以發生損害或危險為其要件者，推定為有過失，於行為人
    不能舉證證明自己無過失時，即應受處罰（司法院大法官會
    議釋字第275 號解釋參照）。次按標誌、標線、號誌之設置
    目的，在於提供車輛駕駛人及行人有關道路路況之警告、禁
    制、指示等資訊，以便利行旅及促進交通安全；駕駛人駕駛
    車輛或行人在道路上，應遵守道路交通標誌、標線、號誌之
    指示、警告、禁制規定，並服從執行交通勤務之警察或依法
    令執行指揮交通及交通稽查任務人員之指揮，此為道路交通
    標誌標線號誌設置規則第2條、道路交通管理處罰條例第4條
    第1 項所明定，是以，汽車駕駛人於駕駛中非但應注意車輛
    往來情形與道路路況，尚應隨時注意服從道路交通標誌、標
    線、號誌之指示及執行交通勤務人員之指揮，並確實遵守，
    以維自身及其他用路人之安全。本件觀諸上開舉發路口照片
    所示，舉發路口於新竹市○○路之行車管制號誌紅綠燈下方
    路旁顯明處，已設有懸掛式之機車須兩段式左轉標誌，路面
    復繪有引導線與待轉區（見本院卷第19頁上方該張照片），
    且由異議人行車方向觀之，上開路段視野寬廣，並無障礙物
    遮蔽視線，又該圓形遵行標誌縱非完全垂直於行車方向而呈
    略微歪斜，惟仍可清楚辨識該處設有上開機車須兩段式左轉
    標誌，參以該標誌之面積甚大，並藍底白色圖樣之醒目設計
    方式，顯無因角度而達無法辨識該交通標誌，以致一般用路
    人難以目視其存在，而無法遵守該標誌指示之情形，禁制指
    示堪稱詳盡，另本案發生時間係接近中午時分，光線應屬明
    亮，衡情異議人如駕車駛近舉發路口適當距離內必能清楚辨
    識並依前揭機車須兩段式左轉標誌、引導線與待轉區標線之
    指示行駛。況異議人既為領有駕駛執照之駕駛人，自當知悉
    轉彎時應依標誌、標線指示行駛並遵守道路交通安全規則之
    規定，否則必將紊亂行車秩序且影響其他用路人之權益，且
    行車時理當注意車前狀況及各種標誌或標線，故異議人於舉
    發當時無視該禁制標誌指示逕自綠燈左轉南大路，無論係明
    知而故意違規，或因疏失致未發現該等禁制標誌、標線而有
    違規行為，均應受罰，所辯舉發地點所設置機車須兩段式左
    轉標誌並非正向異議人行車方向，標誌面積又過小，路面亦
    無兩段式左轉導引標線，用路人無從辨識遵行云云，無足可
    採。
２、次按違反行政法上義務應受法定最高額3,000 元以下罰鍰之
    處罰，其情節輕微，認以不處罰為適當者，得免予處罰。前
    項情形，得對違反行政法上義務者施以糾正或勸導，並作成
    紀錄，命其簽名，行政罰法第19條定有明文。另我國道路交
    通主管機關為保持執法彈性，並依循行政罰法微罪不舉原則
    ，於違反道路交通管理事件統一裁罰基準及處理細則（下稱
    處理細則）第12條明定，有該條第1 項各款所定情形之一，
    而未嚴重危害交通安全、秩序或發生交通事故，且情節輕微
    ，以不舉發為適當者，交通勤務警察或依法令執行交通稽查
    任務人員得對其施以勸導，免予舉發，此「輕微違規勸導」
    之處理細則，係經立法權授權行政機關行使，由交通部會同
    內政部定之（道路交通管理處罰條例第92條第3 項參照），
    賦予交通稽查執行機關就具體個案為裁量之權限，故施以勸
    導較之罰鍰而言，是否更具效果，實屬行政機關之權限，除
    行政機關行使裁量權之過程或結果，有逾越權限或濫用權力
    之情形，應以違法論者外，本於權力分立原則，法院基本上
    應尊重行政機關之裁量決定而作有限之司法審查。本件參諸
    卷存資料及證人陳子文上揭證述，證人陳子文舉發系爭交通
    違規，均已斟酌現場狀況、妨害交通之程度、違規之嚴重性
    等情，依其專業判斷認有客觀上之必要始攔停取締，且其舉
    發之手段正當、合法，並符合行政目的，尚無任何積極證據
    證明證人陳子文之裁量有何違法或過當之虞。況依處理細則
    第12條第2 項規定，執行勸導，應先斟酌個案事實、違反情
    節及行為人之陳述，是否符合前項（即處理細則第12條第 1
    項各款所定之交通違規態樣）得施以勸導之規定，而異議人
    所違反道路交通管理處罰條例第48條第1項第2款轉彎時不依
    標誌、標線指示之行為，非屬處理細則第12條第1 項各款所
    列舉得以勸導取代舉發之範圍，顯然道路交通主管機關認為
    異議人騎乘機車未依規定兩段式左轉之舉乃嚴重危害交通安
    全、秩序而屬於情節重大之違規，尚非得以勸導免予舉發之
    案件，交通勤務警察或依法令執行交通稽查任務人員對之自
    不得施以勸導。是本件舉發警員未以勸導方式取代舉發，實
    係依法行政之行為，異議人辯稱其行為應可以勸導代替舉發
    云云，洵屬個人主觀意見，難認有理。
３、又異議意旨復指稱現場另有其他駕駛人違規左轉卻未遭舉發
    乙節，縱然屬實，亦屬他人應否受裁罰之問題，仍與其自身
    之違規情節無涉，況法院處理違反道路交通管理處罰條例聲
    明異議案件，係個案審酌同條例第8 條主管機關對於異議人
    所為之處罰是否適法、妥當，至於執勤員警取締舉發交通違
    規事件之標準，係屬行政裁量之範疇，本院尚無從置喙，亦
    不得因其他交通違規行為人未受舉發，而認本件異議人之違
    規行為不應受處罰，故異議人於遭舉發前、後，無論是否有
    其他車輛亦未依兩段式左轉標誌、標線違規左轉，均不足據
    為異議人得免罰之論據，異議人以此為辯，委無可採。
五、綜上，本件異議人確有於前述時、地騎乘重型機車轉彎時不
    依標誌、標線指示之違規事實，異議人上開所辯均不足採，
    則原處分機關依道路交通管理處罰條例第48條第1項第2款及
    違反道路交通管理事件統一裁罰基準表之規定，裁處異議人
    罰鍰600 元，並依道路交通管理處罰條例第63條第1項第1款
    （裁決書漏載第1項第1款）之規定記違規點數1 點，核無違
    誤，本件異議為無理由，應予駁回。
六、據上論斷，應依道路交通案件處理辦法第19條，裁定如主文
    。
中    華    民    國    99    年     2    月    26    日
                    交通法庭  法  官  林惠君
以上正本證明與原本無異。
如不服本裁定，應於裁定送達後5日內，向本院提出抗告狀。
中    華    民    國    99    年     2    月    26    日
                              書記官  劉亭筠

司法院資訊處製作；財團法人民間司法改革基金會備份。
